【裁判字號】    95,台上,406
【裁判日期】    950119
【裁判案由】    違反貪污治罪條例等罪
【裁判全文】
最高法院刑事判決              九十五年度台上字第四０六號
    上  訴  人  台灣高等法院檢察署檢察官
    上  訴  人
    即  被  告  寅○○
                        57號.
    上 列一 人
    選任辯護人  王東山律師
    上  訴  人
    即  被  告  甲  ○
                丙○○
                癸  ○
                        號4樓.
    上 列一 人
    選任辯護人  王存淦律師
    上  訴  人
    即  被  告  辛○○
                        樓
                        送達代收人：劉敏卿律師
                己○○即蔡.
                子○○
                壬○○
    被      告  乙○○
                        號3樓.
                庚○○
                        號5樓.
                丁○○
                丑○○
                        巷33.
                戊○○
                        巷1號.
                卯○○
上列上訴人等因被告等違反貪污治罪條例等罪案件，不服台灣高
等法院中華民國九十四年二月十五日第二審更審判決（九十二年
度上更(二)字第二二九號，起訴案號：台灣台北地方法院士林分院
檢察署八十三年度偵字第九四七九、九八六四、一０二五五號，
八十四年度偵字第八八一、八九０、八九六、一０八九、一九九
五、四００五號），提起上訴，本院判決如下：
    主  文
原判決撤銷，發回台灣高等法院。
    理  由
本件原判決撤銷第一審法院關於上訴人即被告寅○○、己○○、
子○○、壬○○、辛○○、甲○、癸○、丙○○暨被告乙○○部
分之判決，改判論處寅○○、己○○、子○○、壬○○、辛○○
共同以私運管制物品進口逾公告數額為常業罪刑（寅○○為累犯
），論處乙○○共同偽造私文書罪刑，論處甲○、癸○、丙○○
以共同連續對於違背職務之行為，收受不正利益罪刑，並維持第
一審對於被告庚○○、丁○○、丑○○被訴走私，被告戊○○、
卯○○違背職務收受賄賂或不正利益、包庇走私部分，所為無罪
之判決，駁回該部分檢察官在第二審之上訴，固非無見。
惟查：(一)、按提起上訴，應自判決送達後十日內為之，刑事訴訟
法第三百四十九條前段定有明文。而對於檢察官之送達，應向承
辦檢察官為之；承辦檢察官不在辦公處所時，向首席檢察官（即
檢察長）為之，刑事訴訟法第五十八條定有明文。因此對於檢察
官所為判決書之送達，應於辦公處所向承辦檢察官為之，承辦檢
察官如執行職務不在辦公處所，或差假不在辦公處所或有其他不
能收受送達文書之障礙事由存在時，即應向檢察長為之。倘若執
行送達之法警已獲會晤應受送達之檢察官而該檢察官就應受送達
之文書，別無其他不能收受送達之原因而故不加收受者，即應認
其於該獲會晤送達之時已為合法收受送達。若執行送達之法警未
獲會晤應受送達之檢察官，僅將應送達之判決書放置於承辦檢察
官辦公室，尚不得逕認該項向辦公室之送達，即已發生合法送達
之效力，祇能以檢察官實際接受判決時為起算上訴期間之標準（
二十八年上字第八號、七十一年台非字第十八號判例及刑事訴訟
法第五十八條於五十六年修正意旨，併予參照）。本件原判決依
送達證書、法警劉政惠之證供及第一審函復，認第一審判決（除
乙○○部分外，乙○○係另外通緝到案，另行判決），係於民國
八十五年八月二日宣示判決，劉政惠於八十五年九月二日送達檢
察官辦公室，經檢察官於同年十月五日收受判決，檢察署之工友
退回送達證書是十月九日等情，認本件對檢察官之送達，係對檢
察官辦公室為送達，而非交付檢察官以為送達。又第一審法院送
達證書上所載之應受送達人為正股檢察官─即蔡瑞宗檢察官，於
八十五年三月四日至八十七年七月一日間擔任法務部司法官訓練
所法官班第三十五期及第三十六期專職導師，所遺未結案件移由
分案室輪分各股偵辦，第一審判決書送達證書上蓋章者為洪泰文
檢察官（當時洪檢察官為揚股），經電詢當時情形，其稱時隔已
久，無法記憶當時情形，且差假資料保存期限為三年，台灣士林
地方法院檢察署八十五年間之差假資料業於八十九年十月九日依
規定予以銷毀等，則本件送達既未向該檢察署之檢察長為之，則
原承辦檢察官蔡瑞宗既因調職，並無不收之情形，嗣由承接之檢
察官簽收，而依卷附送達證書所示，該承接之檢察官蓋章收受判
決之日期為八十五年十月五日，自應認定檢察官於當日始收受判
決，不得任意推定在此之前，檢察官已經收受判決，進而認定其
上訴逾期。又本件檢察官係於八十五年十月十五日提起上訴，尚
未逾期，尚難認其上訴不合法等情。但查證人劉政惠於原審證稱
「交付送達時間是登記簿所載的九月二日，但檢察官沒有當場收
受，所以是十月九日退回法警室」、「（當時檢察官是否在場？
）如果檢察官在場，他也不是當場收，回證就是等檢察官收受後
，由檢方的工友退回來」等語（原審上訴卷第二八一頁），其所
稱「但檢察官沒有當場收受」究指何意？蔡瑞宗檢察官既早於八
十五年三月四日即調任，則劉政惠於本案送達時，若已知悉係由
洪泰文檢察官接辦，且於同年九月二日送達時，已獲會晤洪泰文
檢察官，且別無其他不能收受送達之原因而故不加收受者，能否
認當時尚未生送達之效力？當日劉政惠所送達之其他判決、文件
有無經洪泰文檢察官收受？此攸關檢察官於八十五年十月十五日
才對寅○○、辛○○、甲○、癸○、丙○○、己○○、子○○、
壬○○、庚○○、丁○○、丑○○、戊○○、卯○○等提起第二
審上訴是否逾期，乃原審未予查明，遽認檢察官之第二審上訴係
合法，自嫌率斷，並有應於審判期日調查之證據而未予調查之違
法。(二)、按被告以外之人於審判外之言詞或書面陳述，除法律有
規定者外，不得作為證據，九十二年二月六日修正公布之刑事訴
訟法第一百五十九條第一項定有明文。又同法第一百六十三條之
一、第一百六十六條至第一百七十條併明定有關詰問證人程序；
同法第一百九十六條明定證人已由法官合法訊問，且於訊問時予
當事人詰問之機會，其陳述明確別無訊問之必要者，不得再行傳
喚，上開規定已明確揭櫫被告有詰問證人之權利。再共同被告之
供述，對其他被告而言，本質上仍屬證人之證詞，本件原審法院
係於九十四年二月十五日辯論終結，已在修正刑事訴訟法施行後
，原判決採信寅○○、子○○、癸○、壬○○、己○○、丙○○
等於法務部調查局台北市調查處（下簡稱市調處）、偵查中之供
述或渠等監聽譯文為不利甲○、子○○、壬○○、丙○○、辛○
○等之證據，惟未說明該等審判外之供述如何符合上開規定而具
有證據能力之法律上理由，亦有判決不備理由之違誤。(三)、原判
決認辛○○與寅○○、林於八十三年八月十一日共同走私洋菸
八百箱，於八十三年八月二十四日，合夥走私七星牌洋菸九百箱
，惟起訴書僅記載辛○○參與八十三年八月二十四日之走私犯行
，原審審判期日疏未就同年八月十一日該次走私之犯罪事實部分
訊問辛○○，有審判筆錄可憑，致辛○○無法為其自己辯論該部
分犯行，所踐行之訴訟程序自有未合。(四)、原判決復採監聽譯文
為不利被告之依據，並提示監聽錄音帶、監聽譯文，但對該監聽
程序是否合法，此攸關監聽譯文是否具有證據能力，原判決未就
該監聽譯文之通信監察書等相關合法監聽之文件併予提示調查，
使被告等有答辯之機會，難謂無調查不盡之違誤。(五)、原判決認
癸○於法務部調查局台北市調查處之自白書，調查員並無使用何
不正之方法，認應可採信。但依第一審法院勘驗錄影帶結果，癸
○二次完成之自白書，均因調查員不滿意而遭撕毀，癸○嗣依調
查員所寫之草稿及摘要製成自白書，有第一審勘驗筆錄可憑，而
該調查員所寫之草稿、摘要內容究竟為何？若係該調查員憑其承
辦本件走私案件得知事項而寫，再由癸○依其內容抄襲，則能否
認係癸○出由自由意志所為之自白？原判決未詳予審酌，逕認該
自白書內容係出於癸○之自由意志而可採，殊嫌率斷。(六)、科刑
之判決書，須將認定之犯罪事實詳記於事實欄，然後於理由內逐
一說明其憑以認定之證據，及其認定之理由，以使事實與理由兩
相一致，方為合法，倘事實欄已有敘及，而理由欄未加說明，是
為理由不備，理由欄已加說明，而事實欄無此記載，則理由失其
依據，均足構成撤銷之原因。查(1)原判決認定寅○○所為之二十
一次走私行為，係由寅○○以在國內申請之治家貿易股份有限公
司、進輪汽車工業股份有限公司等名義走私進口，惟未說明此部
分認定所憑之依據，自嫌理由未備。(2)原判決認辛○○與林另
夥同綽號「王哥」之莊澤山、許林森（另案審理中）等人，共謀
以利用偽造貨櫃號碼之「菜底櫃」掉包之走私模式，走私香菸進
口。嗣經市調處分別於八十三年九月十九日晚上九時許在東二碼
頭，查獲一只內裝走私香菸之走私櫃，復於六堵貨櫃場，查獲一
只貨櫃號碼完全相同準備調包用之「菜底櫃」；又於八十三年十
月八日晚上十時四十五分許，為法務部調查局調查員在基隆市○
○區○○路二十號附近，當場查獲一只由鐘金標介紹蔡文杰駕駛
內裝走私香菸之貨櫃，另於附近同路十三號旁，查獲一只內裝雜
物而大小、顏色與櫃號完全相同之「菜底櫃」等情，並論述辛○
○就該二次走私犯行與林、莊澤山、許林森等間有犯意聯絡及
行為分擔；惟原判決事實欄僅認定辛○○「共謀」利用偽造貨櫃
號碼之「菜底櫃」掉包方式走私香菸進口，對辛○○及共犯林
等如何著手實施該二次走私香菸行為，並未明確記載，致理由欄
論述失所根據，自有未當。又八十三年十月八日如辛○○確有參
與走私犯行，與案外人鐘金標、蔡文杰間，是否亦有犯意聯絡及
行為分擔？原判決未予說明，亦有未洽。(3)原判決認定甲○、癸
○、丙○○於寅○○第十次走私被查獲後（即八十一年十一月十
三日至八十一年十二月十六日間）起，至第二十一次走私止，共
同與海關人員之護航乙、丙、丁、戊，於收受寅○○交付不正之
利益（見原審判決書第八頁），理由欄則謂自第十一次走私起之
餐敘收受寅○○交付之不正利益，前後就甲○、癸○、丙○○於
何時收受不正利益所述即有矛盾。(4)原判決論述甲○、癸○、丙
○○與護航乙、丙、丁、戌間，就寅○○行賄交付不正利益所為
之違背職務行為，收受不正利益犯行間有犯意聯絡及行為分擔，
為共同正犯。但依原判決事實認定，甲○、癸○、丙○○、與護
航乙、丙、丁、戌間，就寅○○邀宴等並非每次均參加，原判決
未說明甲○、癸○、丙○○與未參加邀宴等之人員間如何亦有行
為分擔及犯意聯絡，自有判決不備理由之違誤。(七)、實施刑事訴
訟程序之公務員，就該管案件，應於被告有利及不利之情形，一
律注意，刑事訴訟法第二條第一項定有明文。寅○○於檢察官偵
查中已坦認扣案之帳冊係其記載走私之用，且其曾僱用該帳冊內
所載之工人卸載貨物（見八十四年度偵字第一九九五號卷第一三
一頁反面、第一三四頁），而該帳冊之工資欄下，多次記載有「
勝漢」（即陳勝漢）、「泰成」（即丁○○）、「長腳」（即庚
○○）、「清輝」（即丑○○）等人領取工資，再上開帳冊中有
關「台中開銷」部分（即第十六次開銷、收入之後所附），其內
載有「勝漢、泰成法院交保金８」等語，對此，寅○○亦不否認
係陳勝漢、丁○○因貨櫃走私經逮捕後，其至台灣台中地方法院
檢察署為陳勝漢、丁○○辦理交保手續（見原判決第五十八頁最
末一行以下），苟寅○○未僱用陳勝漢、丁○○走私，何須將此
事與其他走私細節一併記載於該帳冊內？再參以上開寅○○於八
十三年八月二十四日上午與己○○之電話譯文內容，寅○○曾要
己○○通知「清輝」聯絡集中至「長腳」處，並將物品攜至「榕
樹下」去清乾淨，若丑○○、庚○○未受僱於寅○○從事走私行
為，何以需要如此？綜上，是否即可證明陳勝漢、丁○○、丑○
○、庚○○皆係受僱於寅○○等人從事本件走私犯行？原判決未
詳審酌上情，即認丁○○、丑○○、庚○○被訴走私罪嫌不足，
均嫌率斷，除有應於審判期日調查之證據而未予調查之違誤外，
兼有判決不備理由之違誤。(八)、依卷附財政部基隆關稅局（下稱
基隆關稅局）緝獲之紀錄資料（見八十四年度偵字第八八一號卷
第十二、十五頁）所示，基隆關稅局於八十二年一月二日所緝獲
本案之私貨及名稱為七星牌香菸一千二百二十八箱又三十條，和
平牌香菸九十六箱又三十四條，但帳冊卻記載為七星牌一千二百
四十一箱，和平牌香菸一百箱；再基隆關稅局於八十二年五月二
十四日所緝獲本案之私貨及名稱為七星牌香菸一千八百四十箱，
但帳冊卻記載為不詳香菸九百二十箱，原判決未說明扣案帳冊內
所記載與基隆關稅局於同日緝獲走私香菸之紀錄相異之處，遽認
扣案帳冊內所記載如原判決附表（下稱附表）一所示走私失敗造
成之虧損，適與基隆關稅局緝獲之紀錄相符，而認定該帳冊就走
私如該判決附表一部分之記載確實無訛，自有證據上理由矛盾之
違法。(九)、本件檢察官起訴乙○○共同參與如附表一所示之二十
一次、八十三年八月十一日、八月二十四日走私部分（見起訴書
犯罪事實一、二），原判決雖就附表一、八十三年八月二十四日
走私部分加以論述（原判決第四三頁），惟對八十三年八月十一
日該次犯行，乙○○是否參與走私，則未加審認，亦有已受請求
事項未予判決之違誤。(十)、菸酒管理法經政府於八十九年四月十
九日制定公布，於九十一年一月一日起施行，復於九十三年一月
七日修正公布，並經行政院定於九十三年七月一日施行，其中輸
入私菸均定有刑罰規定（修正前為第四十六條，修正後為第四十
六條第三項），寅○○等行為時，雖觸犯懲治走私條例第二條第
二項之罪，惟裁判時則除前開法條外，尚觸犯菸酒管理法之輸入
私菸罪，則原判決自應就裁判時法先視其關係定其應適用之法律
，再與行為時法（含中間法）比較，採最有利於行為人之法律而
適用之，乃原審徒以菸酒管理法於九十一年一月一日始生效實施
，該法並無常業走私之規定，故尚無比較適用該法之餘地，適用
法則亦有未合。檢察官及寅○○、辛○○、己○○、子○○、壬
○○、甲○、癸○、丙○○上訴指摘原判決不當，非全無理由，
應認原判決關於寅○○、辛○○、甲○、癸○、丙○○、乙○○
、己○○、子○○、壬○○、庚○○、丁○○、丑○○、戊○○
、卯○○部分，均有撤銷發回更審之原因。至於其他關於與寅○
○、甲○、癸○、丙○○、乙○○有裁判上一罪關係，而不另為
無罪諭知之部分，基於審判不可分之原則，均應併予發回。
據上論結，應依刑事訴訟法第三百九十七條、第四百零一條，判
決如主文。
中    華    民    國  九十五  年    一    月   十九   日
                      最高法院刑事第七庭
                          審判長法官  呂  潮  澤
                                法官  吳  昆  仁
                                法官  孫  增  同
                                法官  趙  文  淵
                                法官  吳      燦
      本件正本證明與原本無異
                                      書  記  官
中    華    民    國  九十五  年    一    月  二十五  日
                                                      Y


司法院資訊處製作；財團法人民間司法改革基金會備份。
